最高法院刑事判決　　　　　　　　　　　　　　　八十七年度台上字第二六五六號
　　上　訴　人　甲○○　男
右上訴人因殺人案件，不服台灣高等法院中華民國八十七年五月二十八日第二審判決
（八十七年度上重訴字第一三號，起訴案號：台灣士林地方法院檢察署八十六年度偵
字第七七二五號），提起上訴，本院判決如左：
    主  文
上訴駁回。
    理  由
本件原判決認定上訴人甲○○與王力行、吳妙靜夫婦係鄰居關係，民國八十六年七月
十七日，王力行夫婦僱使承包商張哲誠在其住處即台北市○○區○○街五十五巷五弄
十號門前興建化糞池，引起上訴人不滿，認為該設施佔用其住處即同弄十一號對外惟
一通道而出面干涉，嗣經張哲誠應允儘量將化糞池挪往路旁，始暫平息上訴人之不滿
。至同月二十日下午一時許，張哲誠及其所僱用之泥水工復依吳妙靜之指示，在其住
處前通道，由門柱向外砌起一道高約十塊磚頭、長約二公尺之矮牆，以阻止譚家之人
與飼養之狗隻直接從門口經過。上訴人於同日下午三時三十分許適至屋外收衣服，見
狀怒不可止，既未向在場背對其吊放廢土之張哲誠問明原由，亦未敲門質問屋內王家
之人，明知王家僅有一門可供出入，以汽油潑灑後點火燃燒，火勢蔓延將燒燬房屋，
且在屋內之人因門口著火無法逃生，然亦在所不惜之殺人之不確定故意，自住宅取出
平日加油及燒草用之二十公升裝汽油桶（內約餘二十公分高之汽油），將桶蓋打開後
丟向王力行住宅門口，再以打火機點燃報紙丟向溢出之汽油，使王宅之門口迅速著火
並往內燒燬整棟平房住宅，且延燒隔鄰之台北市○○區○○街五十五巷五弄九號房屋
，致上開十號屋內之王力行、吳妙靜夫婦及其女兒王湘茹、王鈺涵，與適巧至該處造
訪之鄰居茹仕錦（原名茹錦仕）等人均逃避不及，其中王力行、吳妙靜、王湘茹、王
鈺涵均遭濃煙嗆死，茹仕錦則遭嚴重嗆傷經送醫急救，延至八十六年十月二十二日亦
因肺吸入性傷害嚴重，病況無法改善經急救無效死亡。上訴人於放火後即迅速逃離現
場，並在新園街之舊路與新路之路口處，攔下鄰居柴斯理所騎機車，要求將其載往台
北市政府警察局士林分局山仔后派出所，於偵查犯罪機關得知犯人身分前向陳松山警
員自首其放火罪行，並由警方扣得上訴人所有供犯罪用之打火機一只等情。係以上開
事實，業據上訴人甲○○坦承因見王家所請工人砌築矮牆，氣憤之下未經查問屋內是
否有人，即取其住處原有之汽油桶放火，並立即向警方自首放火犯行不諱。並經證人
張哲誠、柴斯理及警員陳松山證述在卷，復有犯罪所用之打火機一只扣案可證。又被
害人王力行、吳妙靜、王湘茹、王鈺涵均因居住之上開住宅，遭上訴人縱火燒燬時在
住宅內走避不及，被濃煙嗆死，亦經檢察官督同法醫師相驗屬實，制有勘驗筆錄、相
驗屍體證明書、驗斷書附卷可稽。另被害人茹仕錦因嚴重嗆傷經送醫急救，延至八十
六年十月二十二日不治死亡，有國立台灣大學醫學院附設醫院八十六年十二月十一日
校附醫秘字第二五七九一號函在卷可證。而上開台北市○○區○○街五十五巷五弄
十號已受火燒燬，火流延燒同巷弄九號房屋，燬損情形嚴重，經台北市政府消防局派
員至現場勘查明確，有該局八十六年八月十四日函附火災原因調查報告書在卷可憑，
足認該屋均已達燒燬程度，且被害人王力行等之死亡與上訴人之放火行為，有相當因
果關係。再者，上訴人與被害人王力行等毗鄰而居數載，對其家人及日常作息當知之
甚稔，案發當日為星期假日，又僱工人在工作中，豈有不知被害人屋內有人之理﹖上
訴人在此主觀認識下，竟仍在房屋入口處放火燃燒而阻擋逃生之路，且放火後未留在
現場幫忙滅火，足認其對被害人等死亡之結果，能預見其發生，而其發生並不違背其
本意，有殺人之不確定故意，洵堪認定，為其所憑之證據及認定之理由。而以上訴人
否認有何殺人犯行，辯稱放火時不知屋內有人，無殺人犯意云云，如何不足採，並於
理由內詳予指駁及說明。核上訴人所為，係犯刑法第一百七十三條第一項之放火燒燬
住宅罪、及第二百七十一條第一項之殺人既遂罪。並說明公訴人雖認上訴人另犯有刑
法第二百七十一條第二項之殺人未遂罪，惟被害人茹仕錦嗣後亦因傷重急救無效死亡
，此部分亦係犯刑法第一百七十一條第一項之殺人既遂罪。又上訴人以一放火行為同
時觸犯上開二罪名、及同時致五人死亡，均為想像競合犯，應依刑法第五十五條從一
重殺人既遂罪處斷。而上訴人於偵查犯罪機關得知其為犯人前自首其放火罪行，已經
警員陳松山到庭陳明，其雖僅自首放火犯行，惟與其殺人罪行，有裁判上一罪關係，
於全部犯罪未被發覺前，僅就其中一部分犯罪自首，發生全部自首之效力，仍應依刑
法第六十二條前段減輕其刑。因而認第一審判決適用刑法第二百七十一條第一項、第
一百七十三條第一項、第五十五條、第六十二條前段、第三十七條第一項、第三十八
條第一項第二款，並審酌上訴人與被害人係鄰居關係，本應和睦相處，竟因一時氣憤
放火殺人，造成五人死亡，惡性非輕，事後亦未賠償被害人所受之損害等一切犯罪情
狀，量處上訴人無期徒刑，並宣告褫奪公權終身，扣案之打火機一只，為上訴人所有
供犯罪所用之物，併予宣告沒收，為無不合，予以維持，駁回上訴人在原審之上訴，
經核於法尚無違誤。上訴意旨泛指原判決認事用法諸多不當，誠難甘服云云，難認有
理由，應予駁回。
據上論結，應依刑事訴訟法第三百九十六條第一項，判決如主文。
中      華      民      國    八十七    年      八      月     十三     日
                              最高法院刑事第三庭
                                  審判長法官  莊  登  照
                                        法官  洪  明  輝
                                        法官  蔡  清  遊
                                        法官  邵  燕  玲
                                        法官  張  清  埤
      右正本證明與原本無異
                                              書  記  官
中      華      民      國    八十七    年      八      月     十八     日
                                                                        Ｔ
